# 集团最终控制方增资导致母公司股权稀释的会计处理

提问人：shirley80610 时间：2019-08-12 09:14:32
陈老师，您好：
目前在实务操作中遇到下列的情况，关于准则的使用还有具体操作还有不明确的地方，请您指导，谢谢。
B 公司为A公司控制子公司， 2015 年同一控制下企业合并控股。持股比例88%。收购时点的净资产为 3.7 亿，合并日购买价格 3 亿。按 B 公司净资产 3.7 亿元作为公司的长投成本。截止至 2019 年 6 月底，B 公司归母净资产为负数，少数股东权益及永续债所有者权益合计大于归母净资产金额，因此所有者权益合计数大于 0 。目前 A 公司的控股股东 X 对B 公司增资，增资后股权稀释，B 公司对 A 公司稀释后的持股比例变为 13%，不再具有重大影响。协议约定，增资前的未分配利润由原股东享有，即，X 公司不承担增资前的亏损。
问题 1 ：X公司稀释股权后

回答人：chenyiwei
由于 A在X 对B 增资后对B不再具有重大影响，故应根据《企业会计准则第 2 号——长期股权投资（ 2014 年修订）》第十五条第二款和《企业会计准则第 33 号——合并财务报表（ 2014 年修订）》第五十条规定，对剩余股权按公允价值计量，并确认处置（重新计量）的损益。
其中，“协议约定，增资前的未分配利润由原股东享有，即，X 公司不承担增资前的亏损”会影响剩余股权的公允价值确定，即表明A 在B 的归母净资产中所享有的份额不会因此次 X对 B 增资而发生变化。

提问人：shirley80610 时间：2019-08-12 09:38:03
陈老师，您好：
目前在实务操作中遇到下列的情况，关于准则的使用还有具体操作还有不明确的地方，请您指导，谢谢。
B 公司为A公司控制子公司， 2015 年同一控制下企业合并控股。持股比例90%。收购时点的净资产为 4 亿，合并日购买价格 3 亿。按B 公司净资产4 亿元作为公司的长投成本。截止至 2019 年 6 月底，B 公司归母净资产为负数，少数股东权益及永续债所有者权益合计大于归母净资产金额，因此所有者权益合计数大于 0 。目前A 公司的控股股东 X 对 B公司增资，增资后股权稀释，B 公司对 A 公司稀释后的持股比例变为 15%，不再具有重大影响。协议约定，增资前的未分配利润由原股东享有，即，X 公司不承担增资前的亏损。
问题 1 ：X 公司增资，A公司稀释股权后个别报表如何进行会计处理？是先按会计准则解释 7 号第一条（一）处理，再按剩余股权按公允价值转到金融工具？还是直接按企业会计准则第 2 号——长期股权投资》(2014 修订)
第十五条规定:............处置后的剩余股权不能对被投资单位实施共同控制或施加重大影响的, 应当改按《企业会计准则第 22 号——金融工具确认和计量》
的有关规定进行会计处理, 其在丧失控制之日的公允价值与账面价值间的差额计入当期损益。处理？由于公司未对 630 时点进行评估，归母净资产账面为负，能否以公允价值按照 0 来计算？
问题 2 ：在合并报表时，由于 B 公司的亏损之前一直纳入合并范围，因此在股权被稀释后不再纳入合并范围，剩余股权以公允价值进行调整，是否可以在合并范围确认投资收益？（增资协议规定，增资前的未分配利润由原股东承担）
问题 3 ：股权稀释后的剩余股权与集团下的另外一家公司签订协议，以原出资价 3 亿元出售，请问由于是关联方，这个定价是否需要考虑公允价值的问题，目前公允价值如果为 0 ，那出售价 3 亿是否可以确认投资收益？还是要计入资本公积？

回答人：chenyiwei
由于 A在X 对B 增资后对B不再具有重大影响，故应根据《企业会计准则第 2 号——长期股权投资（ 2014 年修订）》第十五条第二款和《企业会计准则第 33 号——合并财务报表（ 2014 年修订）》第五十条规定，对剩余股权按公允价值计量，并确认处置（重新计量）的损益。
其中，“协议约定，增资前的未分配利润由原股东享有，即，X 公司不承担增资前的亏损”会影响剩余股权的公允价值确定，即表明A 在B 的归母净资产中所享有的份额不会因此次 X对 B 增资而发生变化。
对你的问题，个人意见如下：
1 、公司未对 630 时点进行评估，归母净资产账面为负，但不能据此得出B的剩余股权的公允价值一定为零或负数，也不排除 B 可能存在账面价值与公允价值差异较大的资产，如不动产、技术研发成果等。尤其是，如果 B是研发型公司，但其前期研发支出均已费用化，则在取得研发成果后，极端情况下确实会出现此类情况。
2 、合并报表层面可以转回前期的全部或部分超额亏损，但要注意，“协议约定，增资前的未分配利润由原股东享有，即，X 公司不承担增资前的亏损”
意味着 A在 B的账面净资产中所享有的份额没有变化，这是否可能影响到对应转回的前期超额亏损金额的确定？
3 、要关注公允性问题，转让价格与标的股权公允价值之间的差额（如有）
贷记 A 公司的资本公积——资本溢价。